【裁判字號】    87,易,5445
【裁判日期】    890526
【裁判案由】    詐欺等
【裁判全文】
臺灣高雄地方法院刑事判決                        八十七年度易字第五四四五號
    公  訴  人  臺灣高雄地方法院檢察署檢察官
    被      告  丙○○
    被      告  戊○○
右列被告因詐欺等案件，經檢察官提起公訴（八十七年度偵字第二三七○號、第一八
五五○號），本院判決如左：
    主  文
丙○○、戊○○共同意圖為自己或第三人不法之所有，以詐術使人將本人之物交付，
各處有期徒刑伍月。
    事  實
一、丙○○為高雄市公教退休人員協會（係依人團法設立之社團法人，以下簡稱協會
    ）總幹事，戊○○則為財務組幹事兼出納，其二人為翁媳關係，均為從事業務之
    人。民國八十五間該協會為會員辦理八十五年度第一期藝文講座時，丙○○、戊○○明知該期藝文講座八十五年三月至五月時僅有「人電氣功」、「英語會話」
    、「書法」等課程，而丙○○並未在該期藝文講座開設「法律常識」課程授課，
    竟基於共同犯意之聯絡，由戊○○在協會內利用其業務上制作文書之機會，臚列
    「法律常識」科目，登載丙○○於八十五年三月十二日、十四日、十九日、二十
    一日，同年四月二日、九日、十六日、二十三日，及同年五月二日、七日、九日
    等時間，每日授課二小時，共計二十二小時，擔任該科目講師之不實事項於該協
    會八十五年度藝文講座第一期講師鐘點費印領清冊內，丙○○並於清冊上蓋章，
    持以向內政部行使而詐領內政部補助之鐘點費新台幣（下同）二萬二千元（其中
    含所得稅二千二百元），使內政部陷於錯誤而如數補助，足生損害於內政部及文
    書之正確性。嗣於八十六年五月三日，協會常任理事己○○知悉後始向高雄市政
    府社會局檢舉，丙○○始將前述款項繳回內政部。
二、案經己○○告發及臺灣高雄地方法院檢察署檢察官自動偵查起訴。
    理  由
一、訊據被告丙○○固坦承於八十五年三、四、五月間其並未擔任協會開辦第一期藝
    文講座「法律常識」課程之講師，且其有在前揭講師鐘點費印領清冊上親自蓋章
    之事實，惟矢口否認有偽造文書犯行，辯稱：伊只在收據上蓋章，沒有領走錢，
    錢係存在協會內，以提供協會無法取據之開銷，協會每個月給伊之交通費伊也沒
    有領走，伊在三至五月雖沒有上法律常識的課，但七至十二月確有上課，且未領
    取分文，伊與告發人己○○及證人丁○○之間有怨隙，受人陷害云云；被告戊○○則矢口否認有何犯行，辯稱係總務組長丁○○要求其為如此之記載云云。經查
    ：
（一）右揭事實，業據證人即告發人己○○到庭陳述明確，被告丙○○復表示鐘點費
      印領清冊是其親自蓋章無訛，而證人即協會總務組長丁○○則否認曾要求戊○○為此不實之記載，並證稱戊○○曾表示是丙○○為了使補助款不要繳回內政
      部，所以叫戊○○將丙○○之姓名列上去等語，核與告發人所述情節相符，並
      有前述如附表偽造之印領清冊影本附卷可稽，而高雄市政府社會局在八十六年
      七月二十二日以高市社局三字第一八一○九號函追回被告冒領之款項，有該局
      八十六年八月十一日高市社局一字第一三九九八號函影本附卷可憑。
（二）被告丙○○、戊○○雖辯稱系爭費用實際上並未領走，係放在協會內，以提供
      協會無法取據之開銷云云。惟按刑法第二百十五條之從事業務者登載不實於業
      務上之文書罪，固以須足生損害於公眾或他人者，為犯罪之構成要件，然所謂
      足生損害於公眾或他人，係指從事業務之人，在其業務上作成之文書登載不實
      之結果，有發生損害公眾或他人之虞時，即屬該當，並不以實際發生損害為必
      要（最高法院四十七年台上字第一九三號判例意旨參照）。查被告所辯上開費
      用放在協會內未使用，其所提出之證據，僅係被告丙○○之計帳帳卡，該筆款
      項實際上既已由被告丙○○收受，而置於被告丙○○之支配下隨時得支領之狀
      態，其欲如何使用，如何記帳，均無礙於被告偽造文書、詐欺既遂犯行之成立
      ，所辯尚難為其有利之認定。
（三）又被告戊○○辯稱伊僅係承辦之人，印領清冊係依總務組長丁○○之指示做的
      ，伊僅打字、發錢，伊於己○○告發後至協會找原稿，原稿已不見，伊曾看見
      丁○○、己○○拿一包公文封裝的東西離開云云。查被告所舉之證人甲○○雖
      到庭證稱於八十八年四月間曾看到己○○及丁○○曾帶走資料，該資料不多，
      惟究為何資料，是否為其私人東西，其不知情等語，是該證詞難為被告有利之
      認定。且上揭被告所辯為證人己○○及丁○○所否認，丁○○並證稱：領錢之
      手稿伊並未寫，當初係戊○○跟伊講要報銷費用，是丙○○叫戊○○如此做的
      ，伊有問過丙○○，丙○○亦說要報銷，叫伊趕快蓋章等語（八十九年五月一
      日審理筆錄參照）。而證人即當時擔任會計之乙○○亦到庭證稱：帳面處理均
      係伊在做，因當時戊○○說那份很趕，並未將憑證拿給伊看，且印領清冊並無
      會計欄位，伊並無蓋章，就直接送至內政部；放憑證及帳簿等文件之櫃子，只
      有二把鑰匙，一把給戊○○，一把給伊保管，在其任內，己○○、丁○○及其
      他人並無向其借過鑰匙使用，有時伊會忘記上鎖，但那些資料都是裝訂成冊，
      應不會遺失等語（八十九年四月十七日審判筆錄參照）。再參以系爭講師費僅
      發給未有授課之被告丙○○單獨一人，係對被告丙○○有利之事項，對證人丁○○並無何有利之處，證人丁○○並無獨厚被告丙○○之動機，被告戊○○辯
      稱係丁○○編表後交由伊打字云云，顯與常情有悖，實難採信。是被告戊○○
      上開所辯，亦難為其有利之認定。
（四）至被告丙○○辯稱己○○及丁○○二人對其有怨隙，本案係其二人陷害伊云云
      。然查，系爭印領清冊上之支出憑單黏貼單上，所蓋協會理事長孫啟榮印文所
      用之印章，係因其理事長出國時交由被告丙○○保管，而丙○○又將之交被告
      戊○○保管，而上開黏單上蓋用理事長之印文係戊○○所為等情，業據被告二
      人自承在卷（戊○○原稱理事長之印文不知誰蓋的，嗣後承認係伊所蓋），若
      發放系爭講師費用未得被告丙○○之首肯，戊○○絕不致敢擅自蓋用理事長之
      印章，而未蓋用理事長之印文，即無法憑以向內政部報銷費用，且被告丙○○
      在蓋章領款時，亦應知此情。是被告雖舉出證人己○○及丁○○如何在協會貪
      贓圖利於己，為其所阻止而斷其財路之事證，縱使為真，亦難卸免被告二人之
      罪責。
（五）此外，被告二人所舉之多數事證、證人，經本院核閱、訊問後，認該等證據力
      均與被告所犯罪之構成要件無涉，難為被告二人有利之認定，爰不一一論述指
      駁。綜上所述，被告二人所辯，顯係飾卸之詞，均不足採信。事證明確，犯行
      均堪認定。
二、查被告丙○○係協會總幹事，被告戊○○則為財務組幹事兼出納，均為從事業務
    之人。被告戊○○制作丙○○授課之科目、日期、時間、時數、鐘點費、應領金
    額、實領金額等內容之印領清冊，應是其業務上所製作之文書。核被告二人所為
    ，係犯刑法第二百十六條、第二百十五條之行使業務上登載不實文書罪、第三百
    三十九條第一項之詐欺取財罪。其二人有犯意聯絡及行為分擔，為共同正犯。又
    其登載不實之低度行為被行使之高度行為所吸收，應僅論以行使罪。其所犯上開
    二罪間，有方法結果之牽連關係，應從一較重之詐欺取財罪處斷。審酌被告二人
    並無犯罪前科，素行良好，有台灣高雄地方法院檢察署刑案資料查註紀錄表及本
    院被告全國前案紀錄表附卷足憑，其犯罪所得為二萬餘元，尚非巨額，惟衡諸被
    告丙○○原係公務員，退休後參加協會且居總幹事之要職，而被告戊○○曾任律
    師事務所之助理，其二人之智識程度本較一般人為高，自應知法守法，竟用職務
    之便及二人翁媳關係，謀取不法利益，惡性匪淺，且犯後猶飾詞卸責，顯無悔意
    ，難認其犯後態度良好等一切情狀，爰量處如主文所示之刑，以示懲儆。又如附
    件系爭業務上登載不實之文書（鐘點費印領清冊），雖係被告供犯罪所用之物，
    惟為協會所有而非被告所有，依法不得宣告沒收，併予敘明。
三、據上論斷，應依刑事訴訟法第二百九十九條第一項前段，刑法第二十八條、第二
    百十六條、第二百十五條、第三百三十九條第一項、第五十五條，罰金罰鍰提高
    標準條例第一條前段，判決如主文。
中      華      民      國      八十九      年    五    月    二十六    日
                                  臺灣高雄地方法院刑事第二庭
                                      法  官    劉建利
右正本證明與原本無異。
如不服本判決，應於判決送達後十日內，向本院提出上訴狀。
                                      書記官    洪生輝
中      華      民      國      八十九      年    六    月      一      日
刑法第三百三十九條第一項
意圖為自己或第三人不法之所有，以詐術使人將本人或第三人之物交付者，處五年以
下有期徒刑、拘役或科或併科一千元以下罰金。


司法院資訊處製作；財團法人民間司法改革基金會備份。
